【裁判字號】    97,上易,1495
【裁判日期】    970829
【裁判案由】    家暴傷害
【裁判全文】
臺灣高等法院刑事判決                97年度上易字第1495號
上  訴  人
即  被  告  乙○○
上列上訴人因家暴傷害案件，不服臺灣士林地方法院96年度易字
第1775號，中華民國97年4 月11日第一審判決（起訴案號：臺灣
士林地方法院檢察署96年度偵字第6028號），提起上訴，本院判
決如下：
    主  文
原判決撤銷。
乙○○犯傷害罪，處拘役拾日，如易科罰金，以新台幣壹仟元折
算壹日，減為拘役伍日，如易科罰金，以新臺幣壹仟元折算壹日
。
    事  實
一、乙○○與甲○○係夫妻關係，具有家庭暴力防治法第3 條第
    1 款之家庭成員關係，惟感情已有不睦。乙○○於95年12月
    3 日晚上7 時許，在臺北縣淡水鎮○○路30號18樓住處，因
    不滿甲○○將未清洗之碗盤放置於其書房門口，遂將家人之
    衣物、水果堆放於主臥房門口，甲○○見狀復至乙○○書房
    將書翻倒，乙○○不甘示弱亦衝入甲○○使用之主臥房內將
    枕頭、床墊掀起，經甲○○阻止，2 人進而發生爭吵，甲○
    ○先行出手毆打乙○○，乙○○予以反擊，即基於傷害犯意
    與之互毆，以徒手推打甲○○肩膀、手臂，並致甲○○右腳
    撞擊後方五斗櫃後，受有雙側肩挫傷紅腫（8 ×6 公分、4
    ×3 公分）、雙側前臂挫傷瘀青（6 ×2 公分）、右腳跟挫
    傷等傷害。
二、案經被害人甲○○訴請臺灣士林地方法院檢察署檢察官偵查
    聲請簡易判決處刑，經臺灣士林地方法院士林簡易庭認不宜
    以簡易判決處刑，簽移該院刑事庭以通常程序審理。
    理  由
一、按被告以外之人於審判外之言詞或書面陳述，除法律有規定
    者外，不得作為證據；又被告以外之人於審判外之陳述，雖
    不符合同法第159 條之1 至第159 條之4 之規定，但經當事
    人於審判程序同意作為證據，法院審酌該言詞陳述或書面陳
    述作成時之情況，認為適當者，亦得為證據。當事人、代理
    人或辯護人於法院調查證據時，知有第159 條第1 項不得為
    證據之情形，而未於言詞辯論終結前聲明異議者，視為有前
    項之同意，刑事訴訟法第159 條第1 項及第159 條之5 分別
    定有明文。查告訴人即證人甲○○於警詢、偵查中之陳述，
    雖屬傳聞證據，惟檢察官及被告於原審表示無意見而不予爭
    執，且迄至言詞辯論終結前亦未再聲明異議，本院審酌此等
    證據資料製作時之情況，尚無違法不當及證明力明顯過低之
    瑕疵，亦認為以之作為證據應屬適當，依刑事訴訟法第159
    條之5 規定，認前揭證據資料例外有證據能力。
二、訊據被告乙○○固坦承於上開時地與告訴人甲○○發生爭執
    ，徒手打告訴人上臂並抓其前手臂等情，然矢口否認有傷害
    犯行，辯稱：是告訴人先出手毆打伊，因告訴人一直不停手
    且擋在房門出口，伊為制止告訴人才還手，並無傷害告訴人
    犯意，係正當防衛云云。經查：
  (一)被告與告訴人於上開時地發生口角爭執，被告徒手推打告訴
    人，致其受有事實欄所載傷勢等情，迭據證人即告訴人甲○
    ○於警詢、偵查（見96年度他字第352 號卷第15-16 頁、第
    37-38 頁）及原審證述綦詳（見原審97年3 月26日審判筆錄
    第3-10頁）。證人即被告與告訴人之稚女季○璇（真實姓名
    詳卷內資料）於原審法院家事法庭96年度婚字第321 號另案
    調查時亦證述：當天（95年12月7 日晚上7 時）看到媽媽房
    間外面有很多衣服，哥哥就跑去和媽媽說，媽媽也去翻倒爸
    爸的書，爸爸問為什麼要翻他的書，兩人就開始吵架，後來
    爸爸有去掀床墊，媽媽去打爸爸，爸爸就說「你打我一下，
    我就打你二下」，結果兩人就真的打起來了等語（見原審卷
    第75 -76頁），並有馬偕紀念醫院95年12月3 日出具之診斷
    證明書、受傷照片各1 份（見96年度他字第352 號卷第8 頁
    、原審法院96年度家護字第38號卷第42頁）在卷可參。且依
    前開馬偕紀念醫院診斷證明書記載告訴人受有「雙側肩挫傷
    紅腫（8 ×6 公分、4 ×3 公分）、雙側前臂挫傷瘀青（6
    ×2 公分）、右腳跟挫傷」等傷勢情形，與告訴人指稱遭被
    告毆打所造成受傷之位置相符，告訴人係因遭被告毆打致受
    傷等事實，堪以認定。
  (二)被告雖辯稱係告訴人先動手打伊，伊為阻止告訴人繼續毆打
    才出手，係正當防衛云云。惟查：(1)按「刑法第23條前段規
    定正當防衛，不罰之違法阻卻事由，係以行為人對於現在不
    法之侵害，本乎防衛自己或他人之權利意思，在客觀上有時
    間之急迫性，並實施反擊予以排除侵害之必要性，且其因而
    所受法益之被害，亦符合相當性之情形，予以實施防衛行為
    （反擊）者，始稱相當。倘若行為人所實施之反擊，就實施
    之時間以言，雖符合急迫性之條件，然於客觀上若不具備實
    施反擊之必要性，或實施之方法（或手段），有失權益均衡
    之相當性，又該當某一犯罪構成要件者，即該當防衛過剩行
    為，構成阻卻責任之事由，而為行為阻卻責任應予審認之範
    疇，仍具備行為之違法可罰性，自亦應法課予應負之刑責，
    此與正當防衛之阻卻違法，不具違法可罰性者，究有不同，
    不容混為一談」（最高法院84年度台上字第3449號判決意旨
    參照）。「衡之一般社會經驗法則，互毆係屬多數動作構成
    單純一罪而互為攻擊之傷害行為，縱令一方先行出手，而還
    擊之一方在客觀上苟非單純對於現在不法之侵害為必要排除
    之反擊行為，因其本即有傷害之犯意存在，則對其互為攻擊
    之還手反擊行為，自無主張防衛權之餘地」（最高法院92年
    台上字第3039號判決參照）。被告與告訴人口角後，固係告
    訴人先行出手毆打被告，但被告基於「你打我一下，我就打
    你二下」之意思予以反擊，顯非為排除侵害之必要，且其反
    擊時點於客觀上亦無時間之急迫性，依證人季○璇上開證述
    ，被告與告訴人間自屬互毆而無正當防衛情狀可言，被告所
    辯，即難採信。(2)又告訴人確實於上開時地與被告衝突後，
    受雙側肩挫傷紅腫（8 ×6 公分、4 ×3 公分）、雙側前臂
    挫傷瘀青（6 ×2 公分）、右腳跟挫傷等傷害，已如上述，
    參以告訴人身體所受傷害多處，挫傷、紅腫或瘀青面積廣大
    ，傷勢非輕，應係受他人以外力攻擊，非單純防衛行為所致
    ，是由此等傷勢以觀，被告出手係基於積極之攻擊、侵害意
    思甚明，與「出手防衛」之意思、目的無涉，自難主張正當
    防衛。
  (三)綜上所述，被告所辯無足採信。本件事證明確，被告犯行堪
    予認定，應依法論科。
三、核被告所為，係犯刑法第277 條第1 項之傷害罪。按家庭暴
    力防治法所稱家庭暴力，係指家庭成員間實施身體或精神上
    不法侵害之行為；而該法所稱家庭暴力罪，係指家庭成員間
    故意實施家庭暴力行為而成立其他法律所規定之犯罪，家庭
    暴力防治法第2 條第1 項、第2 項分別定有明文。被告與告
    訴人為夫妻關係，已據二人陳述在卷，自具有家庭暴力防治
    法第3 條第1 款所稱家庭成員關係。被告對告訴人故意實施
    身體上不法侵害之家庭暴力行為，且已成立刑法第277 條第
    1 項之傷害罪，應屬該當家庭暴力防治法第2 條第2 項之家
    庭暴力罪。惟因家庭暴力防治法對於家庭暴力罪並無科處刑
    罰規定，自應依刑法傷害罪論科。
四、原審對被告論罪科刑，固非無見。惟原判決已引證人即被告
    與告訴人之女季○璇於該院家事法庭96年度婚字第321 號另
    案調查之證述為證據，證人係證述告訴人先行出手打被告，
    被告始予反擊互毆，原審就此犯罪肇致原因而應予審酌被告
    科刑輕重之事項置而未論，自有違誤。被告上訴仍主張正當
    防衛，固無理由，但原判決有上開可議之處，應由本院將之
    撤銷改判。爰審酌被告與告訴人係夫妻關係未能和睦相處，
    竟因細故爭執進而出手傷害他人，衡量被告與告訴人均係受
    過高等教育之知識分子，遇此家庭生活細微紛爭，不思克制
    情緒理性解決，竟當稚女之面暴力相向互毆，給予下一代最
    負面之示範，可能造成下一代人格、心理不健全之發展，另
    考量被告犯罪時所受之刺激、犯罪之手段、生活狀況、與被
    害人之平日關係、犯罪所生之危險或損害、犯罪後否認犯行
    、迄未與被害人和解賠償損害，及其前無犯罪紀錄，素行良
    好，本件雖係告訴人先行動手及告訴人所受之傷害程度尚非
    嚴重，但被告造成告訴人傷害之行為仍應受非難等一切情狀
    ，量處如主文第2 項所示之刑。又被告犯罪時間在96年4 月
    24日之前，依中華民國九十六年罪犯減刑條例第2 條第1 項
    第3 款規定，應減其刑期二分之一，並諭知易科罰金之折算
    標準。
據上論斷，應依刑事訴訟法第369 條第1 項前段、第364 條、第
299 條第1 項前段，刑法第277 條第1 項、第41條第1 項前段，
刑法施行法第1 條之1 ，中華民國九十六年罪犯減刑條例第2 條
第1 項第3 款、第7 條、第9 條，判決如主文。
本案經檢察官張金塗到庭執行職務。
中    華    民    國    97    年    8     月    29    日
            刑事第十五庭  審判長法  官  吳昭瑩
                                法  官  蘇隆惠
                                法  官  李正紀
以上正本證明與原本無異。
不得上訴。
                                書記官  鄭信昱
中    華    民    國    97    年    8     月    29    日
附錄：本案論罪科刑法條全文
刑法第二百七十七條
傷害人之身體或健康者，處三年以下有期徒刑，拘役或一千元以
下罰金。
犯前項之罪，因而致人於死者，處無期徒或七年以上有期徒刑，
致重傷者，處三年以上、十年以下有期徒刑。


司法院資訊處製作；財團法人民間司法改革基金會備份。
